---
title: "Analise de sobrevivência"
subtitle: "Tempo até a ocorrência da tuberculose"
author: "Eliana, Luanna, Barbara, Maria Cecília, Sofia, Victor"
date: "02/03/2025"  # Data atual
date-format: short  # formatação dd/mm/aaaa
lang: pt  # linguagem
toc: true  # índice
number-sections: true
fig-cap-location: top  # localização do título da figura
geometry:
  - top=3cm
  - left=3cm
  - right=2cm
  - bottom=2cm
tbl-cap-location: top
df-print: kable  # saída dos data frames serem kable
fig-width: 10
fig-height: 4
format: 
  html:
    self-contained: true  # tornar o HTML autocontido
    theme: flatly
  pdf: 
    documentclass: scrreprt
  docx: default
editor: 
  markdown: 
    wrap: 72
editor_options:
  chunk_output_type: console
output: 
  pdf_document:
    margin: 1in
    df_print:
      digits: 3
  word_document:
    fig_caption: true
    df_print: kable
execute:
  echo: false
  warning: false
---


# Introdução

```{r}
library(readxl)
library(dplyr)
library(tidyverse)
library(knitr)
library(kableExtra)
library(survival)
library(survminer)
library(dplyr)
library(kableExtra)

setwd("C:/Users/eliana.cardoso/OneDrive - Fundação Dom Cabral/Documentos/GitHub/Analise de Sobrevivencia")
library(readxl)
hiv_tuberc <- read_excel("hiv_tuberc.xlsx")

#Remove 4 NAs
hiv_tuberc2 = hiv_tuberc %>%  drop_na()

# Carregar pacote dplyr
library(dplyr)

# Transformando as colunas
hiv_tuberc2 <- hiv_tuberc2 %>%
  mutate(
    sex = as.factor(sex),         # Transformar 'sex' em fator
    esc = as.factor(esc),        # Transformar 'esc' em numérico
    idade = as.numeric(idade),    # Transformar 'idade' em numérico
    udi = as.factor(udi),        # Transformar 'udi' em numérico
    sexual =as.factor(sexual),  # Transformar 'sexual' em numérico
    candida = as.factor(candida),# Transformar 'candida' em numérico
    hemato = as.factor(hemato),  # Transformar 'hemato' em numérico
    herpes = as.factor(herpes),  # Transformar 'herpes' em numérico
    pneumo = as.factor(pneumo)  # Transformar 'pneumo' em numérico
    # Transformar 'tempo_tuberc' em numérico
   # Transformar 'status_tuberc' em numérico
  # Transformar 'faixa_idade' em fator
  )



```

Os dados utilizados neste projeto referem-se a um estudo sobre o tempo
até a ocorrência de doenças oportunistas em uma coorte de pacientes HIV
positivos atendidos em um Hospital Universitário. As variáveis foram
obtidas a partir de prontuários clínicos. Para cada paciente,
registrou-se o tempo até a ocorrência de algumas doenças ou
sintomatologias caracteristicamente relacionadas à imunodepressão, como
candidíase, tuberculose, sinais hematológicos, herpes zoster, pneumonia
por Pneumocistis.

O banco de dados é composto por 11 variáveis: nove covariáveis (oito
categóricas e uma numérica), o tempo de acompanhamento e uma variável
indicadora de ocorrência de tuberculose. No estudo, o tempo até a
ocorrência da tuberculose foi registrado como variável resposta, com
censura em casos onde as pacientes não foram acompanhadas até o
surgimento da doença (Ver @tbl-tabela).

```{r}
#| tbl-cap: Descrição das variáveis utilizadas no estudo sobre tuberculose
#| label: tbl-tabela

library(knitr)
library(kableExtra)
# Criando a tabela de variáveis com duas colunas: "Variável" e "Descrição"
tabela_variaveis <- data.frame(
  Variável = c(
    "Sexo",
    "Escolaridade",
    "Idade",
    "Uso de drogas injetáveis",
    "Status da doença",
    "Tempo até a ocorrência",
    "Candidíase",
    "Sinais hematológicos",
    "Herpes zoster",
    "Pneumonia",
    "Tuberculose"
  ),
  Descrição = c(
    "1 - Masculino, 2 - Feminino.",
    "0 - Sem escolaridade, 1 - Até quatro anos de estudo, 2 - Ensino fundamental, 3 - Ensino médio, 4 - Ensino superior.",
    "Idade em anos na entrada do estudo.",
    "0 - Não, 1 - Sim.",
    "0 - Censura, 1 - Ocorrência da doença.",
    "Tempo até a ocorrência da doença Tuberculose.",
    "0 - Não, 1 - Sim.",
    "0 - Não, 1 - Sim.",
    "0 - Não, 1 - Sim.",
    "0 - Não, 1 - Sim.",
    "0 - Não, 1 - Sim."
  )
)

# Gerando a tabela formatada sem cores
kable(tabela_variaveis)

```

# Metodologia

Primeiramente, foi realizada uma análise descritiva das variáveis em
estudo. Na análise de sobrevivência, essa etapa consiste em utilizar
métodos não-paramétricos. Quase todas as covariáveis são dicotômicas, e,
portanto, foi possível construir as estimativas de Kaplan-Meier para
comparar as duas categorias. Isso foi feito para as 8 covariáveis
categóricas, e também foi testada a hipótese de igualdade das duas
curvas utilizando os testes de Wilcoxon e log-rank. Além disso, foi
analisado se essas covariáveis atendem à suposição de riscos
proporcionais.

A variável "idade" foi analisada utilizando o modelo de Cox para
verificar a presença de risco proporcional. Ela também foi estratificada
para análise de diferentes faixas etárias.

A próxima etapa da análise consistiu em modelar separadamente cada uma
das covariáveis com a variável resposta. O objetivo dessa etapa foi
selecionar as variáveis explicativas (covariáveis) que devem prosseguir
para a modelagem. O critério utilizado neste trabalho foi manter as
variáveis que apresentaram valores de p inferiores a 0,25 em pelo menos
um dos testes de Wilcoxon e log-rank na comparação das curvas de
sobrevivência.

No modelo de Cox, as variáveis incluídas no modelo inicial foram aquelas que apresentaram significância estatística no teste de Wilcoxon ou log-rank, além de atenderem ao pressuposto de riscos proporcionais. Após essa seleção inicial, foi realizado um ajuste passo a passo, no qual a variável com o maior p-valor foi removida iterativamente, até que o modelo final contivesse apenas variáveis estatisticamente significativas. Esse processo garantiu um modelo mais parcimonioso e robusto, mantendo apenas os preditores mais relevantes para a análise da sobrevivência. 

No modelo paramétrico, foi realizado um teste de comparação entre os
modelos de gama generalizada, lognormal, Weibull e exponencial para
escolher o melhor modelo que se ajustasse aos dados. Após essa análise,
foi utilizado o método de backward selection para escolher o modelo
final com as variáveis que mais explicam o tempo até a ocorrência da
tuberculose.

Antes de proceder à interpretação das estimativas dos parâmetros do
modelo ajustado, foram analisados os resíduos para confirmar a adequação
do modelo final escolhido, tanto para o modelo paramétrico quanto para o
semi-paramétrico.

# Resultados

## Analise Descritiva e Exploratória

```{r}
#| fig-cap: Curva de Kaplan-Meier para tuberculose
#| label: fig-fig1



km_geral <-  survfit(Surv(tempo_tuberc, status_tuberc) ~ 1, data = hiv_tuberc2)

plot(km_geral, xlab = "Dias de acompanhamento", ylab = "S(t) estimado")

#cox.zph(coxph(Surv(tempo_tuberc, status_tuberc) ~ 1, data = hiv_tuberc2))

```

O gráfico mostra a evolução da probabilidade de não desenvolver
tuberculose ao longo do tempo ( Ver @fig-fig1). Com o tempo, a probabilidade de"sobreviver" (ou seja, de não desenvolver tuberculose) diminui à medida
que mais indivíduos são diagnosticados com a doença. Esse gráfico ajuda
a identificar em que momento os casos de tuberculose se acumulam mais
rapidamente ou se há períodos de maior risco. 

```{r}
#| fig-cap: Curvas de Kaplan-Meier para sexo
#| label: fig-fig2

km_sexo = survfit(Surv(tempo_tuberc, status_tuberc) ~ sex, data = hiv_tuberc2)

# Plotando a curva de Kaplan-Meier
plot(km_sexo, col = c("red", "blue"), 
     xlab = "Dias de acompanhamento", 
     ylab = "S(t) estimado")

# Adicionando a legenda
legend("bottomright", legend = c("Feminino", "Masculino"),
       col = c("red", "blue"), lty = 1, bty = "n")

# Adicionando o título ao gráfico
title("Curvas de Kaplan-Meier para sexo")


#cox.zph(coxph(Surv(tempo_tuberc, status_tuberc) ~ sex, data = hiv_tuberc2))

```

A curva de Kaplan-Meier para o sexo mostra a probabilidade de não
desenvolver tuberculose ao longo do tempo, separada entre homens e
mulheres  ( Ver @fig-fig2). No gráfico, a curva das mulheres (vermelha) está acima da
curva dos homens (azul), indicando que as mulheres têm uma maior
probabilidade de não desenvolver a doença ao longo do tempo, ou seja,
elas permanecem "saudáveis" por mais tempo. Em contraste, os homens têm
um risco maior, com a curva masculina caindo mais rapidamente, sugerindo
que a probabilidade de desenvolver tuberculose é maior entre eles. Esse
padrão pode indicar que o sexo masculino está associado a um risco
elevado de tuberculose, enquanto o sexo feminino seria um fator de
proteção. Para a variável sex, o p-valor = 0.86, indicando que não há evidência de violação da suposição de proporcionalidade dos riscos.

```{r}
#| fig-cap: Curvas de Kaplan-Meier para escolariedade
#| label: fig-fig3

km_esc = survfit(Surv(tempo_tuberc, status_tuberc)~ esc, data = hiv_tuberc2)

plot(km_esc, col = c("red", "blue", "darkgreen", "orange", "purple"),
     xlab = "Dias de acompanhamento",
     ylab = "S(t) estimado")

legend("bottomright",legend = c("0","1", "2", "3", "4"),
       col = c("red", "blue", "darkgreen", "orange", "purple"),
       lty = 1 ,
       bty = "n")
# Suspeita de violar o pressuposto de riscos proporcionais




#cox.zph(coxph(Surv(tempo_tuberc, status_tuberc) ~ esc, data = hiv_tuberc2))

# Não viola
#--
```

O gráfico de Kaplan-Meier mostra as curvas de sobrevivência
estratificadas por níveis de escolaridade  ( Ver @fig-fig3), indicando que grupos com
maior escolaridade (principalmente o ensino superior) tendem a ter maior
sobrevida, enquanto o grupo sem escolaridade apresenta uma curva mais
baixa, embora com poucas observações (7), o que pode limitar a
confiabilidade dessa estimativa. As curvas não violam o pressuposto de
riscos proporcionais, permitindo o uso adequado do modelo de Cox para
análise mais detalhada.Para a variável escolaridade, o p-valor = 0.31, indicando que não há evidência de violação da suposição de proporcionalidade dos riscos.

```{r}
#| fig-cap: Curvas de Kaplan-Meier para Uso de drogas injetáveis
#| label: fig-fig4

km_udi = survfit(Surv(tempo_tuberc, status_tuberc)~ udi, data = hiv_tuberc2)

plot(km_udi, col = c("blue", "darkgreen"),
     xlab = "Dias de acompanhamento",
     ylab = "S(t) estimado")
legend("bottomright",legend = c("Não","Sim"),
       col = c( "blue", "darkgreen"),
       lty = 1 ,
       bty = "n")
# Suspeita de violar o pressuposto de riscos proporcionais

#cox.zph(coxph(Surv(tempo_tuberc, status_tuberc) ~ udi, data = hiv_tuberc2))

# Não viola
```

O gráfico de Kaplan-Meier apresenta as curvas de sobrevivência para
indivíduos que usam ou não drogas injetáveis  ( Ver @fig-fig4). Observa-se que o grupo que
não usa drogas injetáveis (linha azul) possui uma probabilidade de
sobrevivência maior ao longo do tempo em comparação ao grupo que usa
(linha verde), até o dia 1100, aproximadamente. Depois disso, as curvas
são invertidas. A curva daqueles que usam drogas injetáveis se
estabiliza perto do dia 200, uma vez que, entre aqueles que são
usuários, o último que teve ocorrência da doença foi no dia 206. Apesar
disso, as curvas não violam o pressuposto de riscos proporcionais,
permitindo o uso do modelo de Cox para análise adicional. Para a variável escolaridade, o p-valor = 0.092, indicando que não há evidência de violação da suposição de proporcionalidade dos riscos.

```{r}
#| fig-cap: Curvas de Kaplan-Meier para sexualidade
#| label: fig-fig5


km_sexual = survfit(Surv(tempo_tuberc, status_tuberc)~ sexual, data = hiv_tuberc2)

plot(km_sexual, col = c("blue", "darkgreen"),
     xlab = "Dias de acompanhamento",
     ylab = "S(t) estimado")

legend("bottomright",legend =  c("Não","Sim"),
       col = c( "blue", "darkgreen"),
       lty = 1 ,
       bty = "n")

#cox.zph(coxph(Surv(tempo_tuberc, status_tuberc) ~ sexual, data = hiv_tuberc2))
```

O gráfico de Kaplan-Meier apresenta as curvas de sobrevivência para
indivíduos de acordo com a orientação sexual  ( Ver @fig-fig5).. Observa-se que o grupo de
heterossexuais (linha azul) possui uma probabilidade de sobrevivência
parecida ao longo do tempo em comparação aos não heterossexuais (linha
verde), até o dia 600, aproximadamente. Depois disso, as curvas são
invertidas. Para a variável sexualidade, o p-valor = 0.16, indicando que não há evidência de violação da suposição de proporcionalidade dos riscos.

```{r}
#| fig-cap: Curvas de Kaplan-Meier para Candidíase
#| label: fig-fig6


km_candida = survfit(Surv(tempo_tuberc, status_tuberc)~ candida, data = hiv_tuberc2)

plot(km_candida, col = c("blue", "darkgreen"),
     xlab = "Dias de acompanhamento",
     ylab = "S(t) estimado")

legend("bottomright",legend =  c("Não","Sim"),
       col = c( "blue", "darkgreen"),
       lty = 1 ,
       bty = "n")

#cox.zph(coxph(Surv(tempo_tuberc, status_tuberc) ~ candida, data = hiv_tuberc2))
```

A curva daqueles com candidíase (verde) está acima daqueles sem (azul),
indicando que pessoas com candidíase têm uma maior probabilidade de não
desenvolver a doença ao longo do tempo, ou seja, elas permanecem
"saudáveis" por mais tempo  ( Ver @fig-fig6). Aqueles sem candidíase têm um risco maior,
com a curva caindo mais rapidamente, sugerindo que a probabilidade de
desenvolver tuberculose é maior entre eles. O pressuposto de risco proporcional é atendido. Para a variável Candidíase o p-valor = 0.25, indicando que não há evidência de violação da suposição de proporcionalidade dos riscos.

```{r}
#| fig-cap: "Curvas de Kaplan-Meier para Sinais hematológicos"
#| label: fig-fig7

km_hemato = survfit(Surv(tempo_tuberc, status_tuberc)~ hemato, data = hiv_tuberc2)

plot(km_hemato, col = c("blue", "darkgreen"),
     xlab = "Dias de acompanhamento",
     ylab = "S(t) estimado")

legend("bottomright",legend =  c("Não","Sim"),
       col = c( "blue", "darkgreen"),
       lty = 1 ,
       bty = "n")

#cox.zph(coxph(Surv(tempo_tuberc, status_tuberc) ~ hemato, data = hiv_tuberc2))
```

A curva daqueles com sinais hematológicos (verde) está acima daqueles
sem (azul), indicando que pessoas com sinais hematológicos têm uma maior
probabilidade de não desenvolver a doença ao longo do tempo, ou seja,
elas permanecem "saudáveis" por mais tempo  ( Ver @fig-fig7). Aqueles sem sinais
hematológicos têm um risco maior, com a curva caindo mais rapidamente,
sugerindo que a probabilidade de desenvolver tuberculose é maior entre
eles.Para a variável Sinais hematológicos, o p-valor = 0.045, indicando que  há evidência de violação da suposição de proporcionalidade dos riscos.

```{r}
#| fig-cap: Curvas de Kaplan-Meier para herpes
#| label: fig-fig8


km_herpes = survfit(Surv(tempo_tuberc, status_tuberc)~ herpes, data = hiv_tuberc2)

plot(km_herpes, col = c("blue", "darkgreen"),
     xlab = "Dias de acompanhamento",
     ylab = "S(t) estimado")

legend("bottomright",legend = c("Não","Sim"),
       col = c( "blue", "darkgreen"),
       lty = 1 ,
       bty = "n")

#cox.zph(coxph(Surv(tempo_tuberc, status_tuberc) ~ herpes, data = hiv_tuberc2))
```

A curva daqueles com herpes (verde) está acima daqueles sem (azul),
indicando que pessoas com herpes têm uma maior probabilidade de não
desenvolver a doença ao longo do tempo, ou seja, elas permanecem
"saudáveis" por mais tempo  ( Ver @fig-fig8). Aqueles sem herpes têm um risco maior, com a
curva caindo mais rapidamente, sugerindo que a probabilidade de
desenvolver tuberculose é maior entre eles. Para a variável herpes, o p-valor = 0.72, indicando que não há evidência de violação da suposição de proporcionalidade dos riscos.

```{r}
#| fig-cap: Curvas de Kaplan-Meier para Pneumonia 
#| label: fig-fig9

km_pneumo = survfit(Surv(tempo_tuberc, status_tuberc)~ pneumo, data = hiv_tuberc2)

plot(km_pneumo, col = c("blue", "darkgreen"),
     xlab = "Dias de acompanhamento",
     ylab = "S(t) estimado")

legend("bottomright",legend =  c("Não","Sim"),
       col = c( "blue", "darkgreen"),
       lty = 1 ,
       bty = "n")

#cox.zph(coxph(Surv(tempo_tuberc, status_tuberc) ~ pneumo, data = hiv_tuberc2))
```

A curva daqueles com pneumonia (verde) está acima daqueles sem (azul),
indicando que pessoas com pneumonia têm uma maior probabilidade de não
desenvolver a doença ao longo do tempo, ou seja, elas permanecem
"saudáveis" por mais tempo  ( Ver @fig-fig9). Aqueles sem pneumonia têm um risco maior,
com a curva caindo mais rapidamente, sugerindo que a probabilidade de
desenvolver tuberculose é maior entre eles. Para a variável pneumonia, o p-valor = 0.66, indicando que não há evidência de violação da suposição de proporcionalidade dos riscos.



O teste cox.zph foi aplicado para verificar se o pressuposto de riscos
proporcionais é atendido no modelo de Cox para a variável idade. A
violação desse pressuposto indica que o efeito da idade sobre o risco de
desenvolver tuberculose não é constante ao longo do tempo. Ou seja, a
relação entre a idade e o risco de tuberculose varia durante o período
de acompanhamento, o que invalida o modelo de Cox simples. Isso sugere
que, para modelar adequadamente os dados, pode ser necessário ajustar o
modelo por meio de estratificação.

```{r}
#| fig-cap: Curvas de Kaplan-Meier para idade estratificada
#| label: fig-fig11


hiv_tuberc2$faixa_idade <- cut(hiv_tuberc2$idade, breaks = c(0, 30, 40, 50, 60, Inf), 
                               labels = c("≤30", "31-40", "41-50", "51-60", ">60"))

km_idade = survfit(Surv(tempo_tuberc, status_tuberc)~ factor(faixa_idade) , data = hiv_tuberc2)



plot(km_idade , col = c("red", "blue", "darkgreen", "orange", "purple"),
     xlab = "Dias de acompanhamento",
     ylab = "S(t) estimado")

legend("bottomright",legend = c("≤30", "31-40", "41-50", "51-60", ">60"),
       col = c("red", "blue", "darkgreen", "orange", "purple"),
       lty = 1 ,
       bty = "n")
# Suspeita de violar o pressuposto de riscos proporcionais

#cox.zph(coxph(Surv(tempo_tuberc, status_tuberc) ~ faixa_idade, data = hiv_tuberc2))

# Não viola
```

O gráfico de Kaplan-Meier ilustra as curvas de sobrevivência para
diferentes faixas etárias (≤30, 31–40, 41–50, 51–60, \>60 anos) ao longo
do tempo de acompanhamento  ( Ver @fig-fig11). Observa-se que o grupo mais jovem (≤30 anos,
linha vermelha) apresenta a maior redução na probabilidade de
sobrevivência nos primeiros 1.000 dias, indicando um risco mais elevado
de desfecho adverso nesse período. Por outro lado, os grupos mais velhos
(\>60 anos, linha roxa, e 51–60 anos, linha verde) apresentam melhores
probabilidades de sobrevivência, com declínios mais graduais ao longo do
tempo. Essa tendência sugere que a idade está associada ao risco de
desfecho, com indivíduos mais jovens apresentando maior vulnerabilidade
inicial. Apesar disso, as curvas não violam o pressuposto de riscos
proporcionais,p=  0.55, permitindo o uso do modelo de Cox para análise adicional.

